【裁判字號】    98,交抗,734
【裁判日期】    981029
【裁判案由】    聲明異議
【裁判全文】
臺灣高等法院高雄分院刑事裁定         98年度交抗字第734號
抗  告  人  交通部公路總局高雄區監理所
代  表  人  劉育麟
受處分人    甲○○
即異議人
                    大樓管理員)
上列抗告人因受處分人違反道路交通管理處罰條例聲明異議案件
，不服臺灣高雄地方法院中華民國98年9 月30日裁定（98年度交
聲字第2641號），提起抗告，本院裁定如下：
    主  文
抗告駁回。
    理  由
一、抗告意旨略以：(一)按汽車駕駛執照為駕駛汽車之許可憑證，
    而我國依車輛分類區○於道路交通安全規則第53條規定各類
    車種之駕駛執照，惟依同規則第61條規定，民眾已具備較低
    級車類駕駛資格後，當其取得高一級車類駕駛資格時，基於
    1 人1 照( 汽車駕駛執照或機車駕駛執照) 之原則，係應換
    發較高一級車類之駕駛執照，因其具備較低級車類之駕駛資
    格，故憑其換發取得較高一級車類之駕駛執照，准其駕駛較
    低級車類之車輛。按95年3 月1 日施行道路交通管理處罰條
    例第68條修正條文規定後，依修定條文規定，如汽車駕駛人
    領有汽車及機車駕駛執照者，其若係駕駛汽車違規應受吊扣
    駕照處分，當以吊扣其所領有憑以許可駕駛汽車行駛道路之
    汽車駕駛執照；若駕駛機車違規應受吊扣駕照處分，則吊扣
    其領有之機車駕駛執照，復如駕駛人係僅領有汽車駕駛執照
    或機車駕駛執照之一，且其駕駛道路除有違反處罰條例第21
    條第1 項第2 款、第21條之1 第1 項第2 款及第22條第1 項
    第4 、5 、6 款等規定情形者，如依規定尚應受吊扣駕駛執
    照處分之情形時，既其駕駛執照使用已有違反上開第21條、
    第21條之1 及第22條等相關條款規定之具體事實在案，其於
    違規行為時係以其領有使用之上開駕駛執照。而本案駕駛人
    僅領有普通小型車駕駛執照，核已有違反道路交通管理處罰
    條例第22條第1 項第4 款規定之具體事實，其於違規行為時
    係以其領有之駕駛執照之持照條件行駛公路，當為明確，自
    應以其領有之普通小型車駕駛執照為吊扣處分。另檢附交通
    部95年5 月3 日交路字第0950030639號函、交通部94年9 月
    15日交路字第0940051433號函說明二：「查有關已領汽、機
    車駕駛執照之駕駛人，其駕車有違反道路交通管理處罰條例
    第35條之行為者，當依該條例規定，處以罰鍰及吊扣（吊銷
    ）駕駛執照之處分、、、」及交通部89年8 月30日交路八十
    九字第0088 61 號函供參。(二)查酒駕吊扣駕駛執照處分之目
    的並非僅為處罰違反道路交通管理事件之行為人而已，尚有
    以暫時禁止行為人於道路上駕駛，以免造成用路人重大傷亡
    ，倘汽車駕駛執照所有人因騎乘普通重型機車酒後駕車違反
    道路交通管理處罰條例第35條規定，但由於其無考領普通重
    型機車駕照而得以免於吊扣處分，顯有違公平原則，更無異
    容許此不安全駕駛人仍可以反覆經常酒後駕駛，致對其他無
    辜用路人遭受危險性相對較高，此非對酒駕處分違規立法之
    目的。況以該駕駛人駕駛機車輕率酒後違規行為，顯然漠視
    自身對保持交通安全之責任，亦不顧其他用路人之生命、身
    體、健康之危害及他人家庭完整，生計維持，自不得於酒後
    違規遭吊扣職業聯結車駕駛執照後，反指自己工作權遭剝奪
    ，家庭生計無法維持，這豈為事理之平。(三)故本所依規定填
    製之高監營裁字裁80-N00000000號裁決書裁處吊扣異議人甲
    ○○君普通小型車駕駛執照（查被處分人目前僅持有普通小
    型車駕駛執照）12個月，施以道安講習（酒駕罰鍰併刑事案
    件辦理免罰），應無不合，為加強道路交通管理，維護交通
    秩序，確保交通安全，謹請撤銷原裁定，維持本所裁決云云
    。
二、原審以：(一)聲明異議意旨略以：異議人即受處分人甲○○因
    酒後騎乘機車之違規，除遭法院判處罰金外，另遭監理所吊
    扣汽車駕照之處分，請求撤銷吊扣汽車駕照之處分等語。(二)
    本件異議人於民國98年5 月1 日19時48分許，騎乘車號XVQ-
    380 號重型機車，行經高雄縣鳳山市○○路與南京路路口，
    經警攔檢並進行酒測，測得呼氣酒精濃度為每公升0.58毫克
    ，由原處分機關就其交通違規行為裁罰吊扣普通小型車駕駛
    執照12月及施以道安講習之事實，有舉發違反道路交通管理
    事件通知單、違反道路交通管理事件裁決書在卷可稽，受處
    分人確有交通違規之事實，雖無疑問。惟查：1.汽車駕駛人
    飲用酒類後其吐氣所含酒精濃度超過每公升0.25毫克者，不
    得駕車；汽車駕駛人，駕駛汽車經測試檢定有酒精濃度超過
    規定標準者，處新台幣（下同）15,000元以上60,000元以下
    罰鍰，並當場移置保管其車輛及吊扣其駕駛執照1 年；道路
    交通安全規則第114 條第2 款、道路交通管理處罰條例第35
    條第1 項第1 款分別定有明定。2.又94年12月14日修正、95
    年3 月1 日施行之道路交通管理處罰條例第68條，固規定：
    「汽車駕駛人，因違反本條例及道路交通安全規則之規定，
    受吊扣或吊銷駕駛執照處分時，吊扣或吊銷其持有各級車類
    之駕駛執照」，惟修正後業已刪除『吊扣』之規定，改為：
    「汽車駕駛人，因違反本條例及道路交通安全規則之規定，
    受吊銷駕駛執照處分時，吊銷其持有各級車類之駕駛執照」
    ，其修正理由乃係舊法將違法或違規駕駛人所持有各級車類
    之駕駛執照一併吊扣，失之過酷，影響人民工作及生活甚鉅
    ，故依修正後之該條規定，受吊扣駕駛執照處分時，僅能吊
    扣違規當時所駕車類之駕駛執照，不再吊扣其持有各級車類
    之駕駛執照，僅於受吊銷駕駛執照處分時，始吊銷其持有各
    級車類之駕駛執照。3.本件受處分人酒後騎乘重型機車，依
    法本應吊扣其重型機車駕駛執照，惟因受處分人之重型機車
    駕駛執照，前於95年7 月14日因酒後駕車而遭吊銷，致本件
    已無重型機車駕駛執照可供吊扣。而行政行為採取方法所造
    成之損害，不得與所欲達成目的之利益顯失均衡，則在受處
    分人實際上已無重型機車駕駛執照可供吊扣之情形下，吊扣
    其普通小型車駕駛執照，雖可達成禁止異議人繼續酒後駕駛
    之目的，然亦同時造成剝奪受處分人駕駛其他各類車輛之結
    果，所造成之損害與所欲達成目的之利益，顯然失衡，且與
    前揭道路交通管理處罰條例第68條之修正意旨不符，有違法
    律保留原則。4.至原處分機關移送書雖援引交通部95年5 月
    3 日交路字第09 50030639 號、94年9 月15日交路字第0940
    051433號、89年8 月30日交路89字第008861號函釋，認領有
    聯結車、大客車、大貨車或小型車駕駛執照，於駕駛重型機
    車而違反道路交通管理處罰條例第35條時，仍可吊扣其所持
    有之其他駕駛執照等語。惟按法官依據法律獨立審判，為憲
    法第80條所明定，且依司法院大法官會議釋字第137 號、第
    216 號解釋意旨，各機關依其職掌就有關法規為釋示之行政
    命令，法官於審判案件時，固可予以引用，但仍得依據法律
    ，表示適當之不同見解，並不受其拘束。而道路交通管理處
    罰條例第68條規定業經修正，且行政行為採取之方法所造成
    之損害不得與欲達成目的之利益顯失均衡，均如前述，準此
    ，交通部前開函文於此自不宜再予援用，併予敘明。(三)綜上
    所述，原處分機關僅能吊扣異議人違規當時所駕駛之車輛種
    類即重型機車之駕駛執照，不得代以吊扣其普通小型車之駕
    駛執照，原處分機關未審酌新修正之法律規定，逕對異議人
    裁處吊扣普通小型車駕駛執照12個月之處分，於法未合。是
    異議人此部分異議為有理由，應由本院將此部分之處分撤銷
    ，又因異議人並無重型機車駕駛執照可供執行吊扣，爰就此
    部分另為不罰之諭知。至原處分關於罰鍰及施以道安講習之
    部分，異議人並未聲明異議，不在本件審究範圍內等情。
三、本院查：
  (一)按汽車駕駛人飲用酒類後其吐氣所含酒精濃度超過每公升0.
    25毫克以上者，不得駕車，道路交通安全規則第114 條第2
    款定有明文。汽車駕駛人，駕駛汽車經測試檢定有酒精濃度
    超過規定標準者，處新臺幣1 萬5 千元以上6 萬元以下罰鍰
    ，並當場移置保管該汽車及吊扣其駕駛執照1 年，道路交通
    管理處罰條例第35條第1 項第1 款亦有明文。又道路交通管
    理處罰條例第68條之條文內容，經立法院於94年11月23日修
    正通過，總統於94年12月14日以華總一義字第09400199321
    號令修正公布，嗣由行政院於95年2 月27日以行政院院臺交
    字第0950082898號令發布定自95年3 月1 日施行，由原條文
    ：「汽車駕駛人，因違反本條例及道路交通安全規則之規定
    ，受吊扣或吊銷駕駛執照處分時，吊扣或吊銷其持有各級車
    類之駕駛執照」，修正為：「汽車駕駛人，因違反本條例及
    道路交通安全規則之規定，受吊銷駕駛執照處分時，吊銷其
    持有各級車類之駕駛執照」，修正後之新法已將「吊扣」之
    連坐規定排除在外，本件受處分人行為時該條文已修正公布
    施行，自應適用修正後道路交通管理處罰條例第68條之規定
    ，合先敘明。
  (二)本件受處分人甲○○領有普通小型車駕駛執照，於民國98年
    5 月1 日19時48分許，騎乘車號XVQ- 380號重型機車，行經
    高雄縣鳳山市○○路與南京路路口，經警攔檢並進行酒測，
    測得呼氣酒精濃度為每公升0.58毫克，由原處分機關就其交
    通違規行為裁罰吊扣普通小型車駕駛執照12月及施以道安講
    習之事實，業據受處分人自承在卷，並有舉發違反道路交通
    管理事件通知單、違反道路交通管理事件裁決書在卷可稽，
    職是，受處分人酒後吐氣所含酒精濃度既已超過每公升0.25
    毫克之標準，則受處分人違反道路交通管理處罰條例第35條
    第1 項第1 款規定之事實，已甚明確，應堪認定。
  (三)又受處分人係騎乘車牌號碼XVQ- 380號重型機車酒駕違規，
    並非駕駛普通小型車違規之事實，已如前述，而受處分人僅
    有普通小型車駕駛執照之事實，此有原處分機關移送書在卷
    可按，而原處分機關裁處吊扣受處分人駕駛執照之處分，於
    裁決書中記載舉發違反法條為交通管理處罰條例第35條第1
    項第1 款，並未敘明裁處吊扣汽車駕駛執照此部分處分之依
    據，此有交通部公路總局高雄區○○○○○道路交通管理事
    件裁決書可參。惟依上開業已修正施行之道路交通管理處罰
    條例第68條規定之提案修正理由係「原條文將違法或違規駕
    駛人所持有各級車類之駕駛執照一併吊扣，失之過酷，影響
    人民工作及生活過鉅」等語（參見立法院公報第94卷第70期
    第136 頁至第138 頁之院會紀錄暨修正道路交通管理處罰條
    例第68條之立法理由），顯見依修正後道路交通管理處罰條
    例第68條之規定，汽車駕駛人因違反道路交通管理處罰條例
    及道路交通安全規則之規定，受「吊扣」駕駛執照處分時，
    僅能「吊扣」違規當時所駕駛車輛之駕駛執照，不能再「吊
    扣」其持有各級車類之駕駛執照，已甚顯明。
  (四)抗告人於本件違反道路交通管理事件不服裁決聲明異議案件
    移送書及抗告意旨，以上開情詞，認受處分人係所持之普通
    小型車駕駛執照，並非無照駕駛，另吊扣駕駛執照之目的並
    非僅為處罰違反道路交通管理事件之行為人而已，尚有以暫
    時禁止行為人於道路上駕駛，以免其短期內再犯之用意，而
    依違反道路交通管理處罰條例第35條，應處以吊扣駕駛執照
    時，仍可吊扣其所持有之其他駕駛執照云云，應無理由。
  (五)再者，行政行為，採取之方法所造成之損害不得與欲達成目
    的之利益顯失均衡，行政程序法第7 條第3 款定有明文及行
    政罰法第18條規定意旨可資參照，故受處分人若無重型機車
    之駕駛執照可供吊扣時，吊扣普通小型車駕駛執照駕駛執照
    以代之，雖可達成限制受處分人繼續駕駛重型機車行駛之目
    的，惟亦同時可能造成限制受處分人繼續工作上所必須具備
    之普通小型車駕駛執照之結果，其所造成之損害已與欲達成
    目的之不但利益顯失均衡，且亦已違反比例原則。況依前開
    所述修正後即本件行為時之道路交通管理處罰條例第68條，
    既已將「吊扣各級車類」之規定予以刪除，抗告人自不能逕
    行處分吊扣受處分人其他車種之駕駛執照。抗告人因受處分
    人駕駛機車而有上開違規行為，因受處分人無機車駕駛執照
    而逕行吊扣其普通小型車駕駛執照，顯已逾越修正後道路交
    通管理處罰條例第68條之規範意涵及範圍。
  (六)抗告人於本件違反道路交通管理事件不服裁決聲明異議案件
    移送書及抗告意旨，以上開情詞，原處分並引用交通部95年
    5 月3 日交路字第0950030639號函、交通部94年9 月15日交
    路字第0940051433號函說明二: 「查有關已領汽、機車駕駛
    執照之駕駛人，其駕車有違反道路交通管理處罰條例第35條
    之行為者，當依該條例規定，處以罰鍰及吊扣（吊銷）駕駛
    執照之處分、、、」及交通部89年8 月30日交路八十九字第
    008861號函，而為本件吊扣受處分人汽車駕照之依據。惟按
    法官依據法律獨立審判，為憲法第80條所明定，且依司法院
    大法官會議釋字第137 號、216 號解釋意旨，各機關依其職
    掌就有關法規為釋示之行政命令，法官於審判案件時，固可
    予以引用，但仍得依據法律，表示適當之不同見解，並不受
    其拘束。抗告人所引上開交通部函釋，固認為領有駕駛執照
    之駕駛人，於無照駕駛不同級之車輛違反道路交通管理處罰
    條例第35條，應處以罰鍰及吊扣駕駛執照時，仍可吊扣其所
    持有之其他駕駛執照云云。惟此與本院認定之法律意見不同
    ，是上開函釋意見，為本院所不採，併予敘明。
  (七)原審因而認抗告人依道路交通管理處罰條例第35條第1 項第
    1 款之規定，裁處吊扣受處分人甲○○普通小型車駕駛執照
    1 年部分，尚有不當，因而將原處分關於吊扣普通小型車駕
    駛執照1 年部分撤銷，並為該撤銷部分不罰之諭知。本院經
    核並無違誤。抗告人就上開部分以前開情詞，指摘原裁定不
    當，為無理由，應予駁回。
據上論結，應依道路交通案件處理辦法第26條，刑事訴訟法第41
2 條，裁定如主文。
中    華    民    國    98    年    10    月    29    日
                  刑事第五庭    審判長法  官  曾永宗
                                      法  官  鍾宗霖
                                      法  官  任森銓
以上正本證明與原本無異。
不得再抗告。
中    華    民    國    98    年    10    月    29    日
                                      書記官  廖素珍


司法院資訊處製作；財團法人民間司法改革基金會備份。
